臺灣彰化地方法院民事判決　　　　　　　　　　　　　九十一年度訴字第四六六號
　　原　　　告　癸○○
　　訴訟代理人　巳○○
　　　　　　　　丑○○
　　　　　　　　辛○○
　　被　　　告　卯○○
　　訴訟代理人　壬○○
　　被　　　告　丁○
　　訴訟代理人　乙○○
　　　　　　　　丙○○
　　被　　　告　子○○
　　　　　　　　庚○○
　　　　　　　　己○○
　　　　　　　　戊○○
　　訴訟代理人　甲○○
　　被　　　告　辰○○
　　　　　　　　寅○○
右當事人間請求分割共有物事件，本院判決如左：
    主      文
兩造共有坐落彰化縣鹿港鎮○○段第一二四地號、地目旱、面積０．七二八四公頃，
同段第一二四─一地號、地目建、面積０．０九五二公頃及同段第一二四─二地號、
地目雜、面積０．０二九九公頃等三筆土地應予合併分割，其分割方法如複丈成果圖
所示─同段第一二四─一地號、面積０．０九五二公頃之土地全部，分歸被告丁○取
得；同段第一二四─二地號、面積０．０二九七公頃之土地全部，分歸被告卯○○取
得；同段第一二四地號土地，其中編號Ａ部分、面積０．一四一七公頃，分歸被告卯
○○取得；編號Ｂ部分、面積０．一八三二公頃，分歸被告丁○取得；編號Ｃ部分、
面積０．０九四八公頃，分歸原告取得；編號Ｄ部分、面積０．０九四八公頃，分歸
被告子○○取得；編號Ｅ部分、面積０．０四五五公頃，分歸被告寅○○取得；編號
Ｆ部分、面積０．０五二一公頃，分歸被告辰○○取得；編號Ｇ部分、面積０．０四
九三公頃，分歸被告寅○○取得；編號Ｈ部分、面積０．０四二八公頃，分歸被告辰
○○取得；編號Ｉ部分、面積０．０二四二公頃，分歸被告庚○○、戊○○、己○○
、卯○○共同取得，並按被告庚○○應受分配土地面積０．００二一公頃，被告戊○○、己○○應受分配土地面積各０．００二０公頃，與被告卯○○應受分配土地面積
０．０一八一公頃部分之比例繼續維持共有。
訴訟費用由兩造各按其應有部分比例各自負擔。
    事      實
甲、原告方面：
  一、聲明：除訴訟費用之裁判外，餘如主文所示。
  二、陳述：
    (一)坐落彰化縣鹿港鎮○○段第一二四地號、地目旱、面積０．七二八四公頃，
        同段第一二四─一地號、地目建、面積０．０九五二公頃及同段第一二四─
        二地號、地目雜、面積０．０二九九公頃等三筆土地為兩造所共有，原告應
        有部分均為九分之一，被告卯○○應有部分均為九分之二，被告丁○應有部
        分均為八五三五分之二七八四，被告子○○應有部分均為九分之一，被告庚○○應有部分均為八五三五分之二一，被告戊○○、己○○應有部分均各為
        八五三五分之二十，被告辰○○、寅○○應有部分均各為十八分之二。兩造
        間就系爭三筆土地並未訂有不分割之特約，亦無因物之使用目的而不能分割
        之情形，原告屢次與被告等人協商，均無法達成分割之協議，爰依民法第八
        百二十三條及第八百二十四條規定訴請裁判分割系爭三筆土地。
    (二)對被告抗辯之陳述：
    １、原告提出之分割方案已依部分共有人之意見修正，並獲得大多數共有人之同
        意，請求依複丈成果圖所示之分割方案辦理分割。
    ２、系爭一二四地號土地分割方案編號Ｉ部分，面積０．二四二公頃，固分歸被
        告庚○○、戊○○、己○○、卯○○共同取得，惟因被告庚○○、戊○○、
        己○○等三人在系爭三筆土地之應有部分比例甚微，應受分配取得之土地僅
        ０．００六一公頃，而被告卯○○在系爭三筆土地之應有部分，分割後應受
        分配土地面積為０．一八九七公頃，除已分配在同段一二四─二地號土地之
        面積０．０二九九公頃，及分配在同段一二四地號土地編號Ａ部分之面積０
        ．一四一七公頃外，尚有應有部分面積０．０一八一公頃之土地未受分配，
        原告徵得被告庚○○、戊○○、己○○、卯○○等四人同意，將上開應受分
        配土地面積０．０二四二公頃合併分配在編號Ｉ部分，由被告庚○○、戊○○、己○○、卯○○等四人共同取得，並繼續維持共有。
  三、證據：提出土地登記謄本三件、地籍圖謄本一件及戶籍謄本一件為證。
乙、被告丁○、庚○○、戊○○、己○○、寅○○方面：
  一、聲明：原告之訴駁回，訴訟費用由原告負擔。
  二、陳述：同意分割，並同意依原告提出之分割方案辦理分割。
丙、被告卯○○、辰○○方面：
    被告二人均受合法通知，未於最後言詞辯論期日到場，惟據其以前到場所為之聲
    明及陳述略稱：
  一、聲明：原告之訴駁回，訴訟費用由原告負擔。
  二、陳述：同意分割，並同意依原告提出之分割方案辦理分割。
丁、被告子○○方面
    被告受合法通知，未於言詞辯論期日到場，亦未提出書狀作何聲明或陳述。
戊、本院依職權囑託彰化縣鹿港地政事務所指派測量員會同本院及兩造勘測系爭三筆
    土地，並命測量員繪製複丈成果圖送院。
    理      由
甲、程序方面：
    本件被告卯○○、子○○、辰○○均受合法通知，未於最後言詞辯論期日到場，
    核無民事訴訟法第三百八十六條各款所列情形，爰依原告之聲請，由其一造辯論
    而為判決。
乙、得心證之理由：
一、按各共有人，得隨時請求分割共有物。但因物之使用目的不能分割或契約訂有不
    分割之期限者，不在此限。又共有物之分割方法，不能協議決定者，法院得因任
    何共有人之聲請，命以原物分配於各共有人。民法第八百二十三條第一項及第八
    百二十四條第二項分別定有明文。本件系爭三筆土地為兩造所共有，原告應有部
    分均為九分之一，被告卯○○應有部分均為九分之二，被告丁○應有部分均為八
    五三五分之二七八四，被告子○○應有部分均為九分之一，被告庚○○應有部分
    均為八五三五分之二一，被告戊○○、己○○應有部分均各為八五三五分之二十
    ，被告辰○○、寅○○應有部分均各為十八分之二，而兩造間就系爭三筆土地並
    未訂有不分割之特約，亦無因物之使用目的而不能分割之情形，原告屢次與被告
    等人協商，均無法達成分割協議之事實，已據其提出土地登記謄本三件及地籍圖
    謄本一件各在卷為憑，核屬相符，亦為除被告子○○以外之到場被告一致不爭執
    ，另被告子○○受合法通知，竟無故不到場陳述或提出書狀答辯，本院無從斟酌
    其意見，是原告此部分之主張自堪信為真實。從而原告依據首揭法條規定，基於
    共有人之共有物分割請求權訴請裁判合併分割系爭三筆土地，核無不合，應准許
    之。
二、又系爭一二四地號土地之地目旱，屬特定農業區農牧用地，系爭一二四─一地號
    土地之地目建，屬特定農業區甲種建築用地，系爭一二四─二地號土地之地目雜
    ，亦屬特定農業區甲種建築用地。系爭三筆土地之整體地形呈東西走向之長條形
    ，地勢平坦，其東側毗鄰道路，北側及南側均有各共有人預留之私設道路，可供
    各共有人對外聯絡通行使用；另系爭三筆土地整體之東半部目前已由各共有人或
    其子女分管及建屋使用，西半部除有部分為被告辰○○、寅○○或其子女所有之
    建物外，其餘均為空地，種植果樹使用等情，業據本院依職權囑託彰化縣鹿港地
    政事務所指派測量員於民國九十一年六月十一日上午會同本院及兩造勘測系爭三
    筆土地屬實，製有勘驗筆錄及現場略圖可按，並命測量員繪製系爭三筆土地之現
    況圖送院供參。另定共有物分割之方法，固可由法院自由裁量，但亦須其方法適
    當。即除公平原則外，應依共有物之性質，斟酌其分割後之經濟效用，而為適當
    之分割。建地之分割，自應以分割結果得建築房屋，始符合經濟效用之原則 (參
    見最高法院八十五年度台上字第二一二六號判決意旨) 。本件系爭三筆土地究應
    如何分割，始符公平適當之原則，因兩造間僅原告提出如複丈成果圖所示之分割
    方案，本院審酌該分割方案主要依據各共有人或其子女之分管使用現況辦理分割
    ，各共有人占有居住使用之建物亦儘量保留完整，使各共有人因系爭三筆土地之
    分割可能所受損害減至最低，符合大多數共有人之最佳利益，亦為各共有人中除
    被告子○○以外其他到場被告一致同意；再被告子○○雖受合法通知，拒不到庭
    陳述意見，然依原告提出如複丈成果圖所示分割方案，被告子○○應受分配土地
    位置即編號Ｄ部分，核與被告子○○目前占有使用之建物所在位置相符，該分割
    方案對被告子○○應無不利之情形，故原告提出如複丈成果圖所示分割方案，對
    兩造而言，即屬最適當公平之分割方法，爰諭知系爭三筆土地之合併分割方法如
    主文第一項所示。
三、再本件為分割共有物事件，被告等人在訴訟程序進行中提出各種攻擊防禦方法，
    均屬伸張或防衛權利所必要，若令被告等人負擔全部訴訟費用，即非公允，爰依
    民事訴訟法第八十一條第二款規定，命勝訴當事人之原告負擔訴訟費用之一部，
    並諭知訴訟費用之裁判如主文第二項所示。
丙、結論：本件原告之訴為有理由，並依民事訴訟法第三百八十五條第一項前段、第
    七十八條、第八十一條第二款，判決如主文。
中　　　華　　　民　　　國　　九十一　　年　　 十一 　　月　　二十二　　日
                                    臺灣彰化地方法院民事第一庭
                                        法　　　官　  林    金    灶
右為正本係照原本作成。
如對本判決上訴，應於判決送達後二十日內向本院提出上訴狀。
中　　　華　　　民　　　國　　九十一　　年　　 十一 　　月　　二十二　　日
                                        法院書記官　  莊    何    江
